最高法院刑事判決　　　　　　　　　 110年度台上字第5845號
上　訴　人　許翰杰




　　　　　　唐偉傑



上列上訴人等因加重詐欺等案件，不服臺灣高等法院臺中分院中
華民國109年12月29日、110年2月25日第二審判決（109年度金上
訴字第2103號，起訴案號：臺灣苗栗地方檢察署107 年度軍少連
偵字第3號、107年度偵字第4080號、第4202號、107 年度少連偵
字第26號、第32號），提起上訴，本院判決如下：
    主  文
上訴駁回。
    理  由
一、按刑事訴訟法第377 條規定，上訴於第三審法院，非以判決
    違背法令為理由，不得為之。是提起第三審上訴，應以原判
    決違背法令為理由，係屬法定要件，且必須依據卷內訴訟資
    料為具體之指摘，並足據以辨認原判決已具備違背法令之形
    式者，始屬相當。又上訴第三審法院之案件，是否以判決違
    背法令為上訴理由，應就上訴人之上訴理由書狀加以審查。
    倘上訴理由書狀並未依據卷內訴訟資料，具體指摘原判決不
    適用何種法則或如何適用不當，或所為指摘顯不足據以辨認
    原判決已具備違背法令之形式，均應認其上訴為違背法律上
    之程式，予以駁回。 
二、本件原判決綜合案內證據資料，本於事實審法院之推理作用
    ，認定上訴人乙○○、甲○○等皆有如其事實欄所載加重詐
    欺取財、行使偽造公、私文書、組織犯罪、違法由自動付款
    設備取得他之之物及洗錢等犯行明確，因而撤銷第一審不當
    之科刑判決。就上訴人等所為，依想像競合規定從一較重之
    三人以上共同冒用政府機關及公務員名義詐欺取財罪論處罪
    刑（乙○○4罪，均累犯；甲○○3罪），及宣告相關之沒收
    、追徵，以及對於有期徒刑部分定其應執行之刑，已敘述其
    調查證據之結果及憑以認定犯罪事實之心證理由；暨以不能
    證明乙○○有如檢察官起訴意旨所指招攬共同被告柳堅鑠加
    入本案詐欺集團之行為，涉犯組織犯罪防制條例第4條第1項
    招募他人加入犯罪組織罪嫌，而就乙○○被訴此部分犯嫌，
    說明不另為無罪諭知之理由。從形式上觀察，原判決並無足
    以影響其判決結果之違法情形存在。
三、乙○○上訴意旨略以：法院於量刑時固有自由裁量之職權，
    惟仍應遵守量刑之內部性界限，亦即應符合比例、罪刑相當
    等原則，並綜合審酌上訴人之犯罪行為情節、犯後態度、有
    無前科、年齡及是否以其他方式替代入監執行較有益等情事
    加以量定，使所定刑度符合罪刑相當原則所要求之罰當其罪
    ，比例原則所要求之適當性、必要性及相當性等標準，不致
    有情輕法重違背人民法感情之情形出現，並確保人民對刑罰
    之預見可能性及對司法之信賴，始為適法。又乙○○於本案
    犯行後，曾與被害人口頭和解，惟因入監服刑而無法在外籌
    措現金賠償，但確實有誠意在能力範圍內賠償被害人受害金
    額，此應得為法院論罪科刑時之考量。另其於本案中是否符
    合刑法第59條之規定，亦應一併審酌。惟原審於量刑時已有
    違反上述內部性界限中罪刑相當及比例原則之情事，原判決
    顯有不適用法則之違法云云。
    甲○○上訴意旨略以：㈠原判決以：本案起訴甲○○參與犯
    罪組織、招募他人加入犯罪組織部分應與本案起訴之3 次加
    重詐欺取財犯行中之「首次」即對被害人丙○○所為之加重
    詐欺取財犯行論以想像競合。則第一審法院以甲○○加入本
    案詐欺集團後之「事實上」首次犯行，應係共同於民國 106
    年10月1 日向被害人曾貴娘施詐，致其陷於錯誤，將其名下
    渣打國際商業銀行00000000000000號帳戶提款卡及密碼交付
    本案詐欺集團成員，並遭甲○○於同年月3 日提領10次共新
    臺幣（下同）20萬元之行為，該首次犯行並經臺灣高等法院
    以107年度金上訴字第76號判決判處有期徒刑1年，提起上訴
    後，經本院以108 年度台上字第2362號判決上訴駁回確定（
    下簡稱前案），本案起訴之加重詐欺取財犯行，乃甲○○參
    與犯罪組織之繼續行為中，另犯之其他加重詐欺罪，惟其參
    與犯罪組織之繼續行為，已為上開事實上之首次加重詐欺取
    財行為包攝，為避免重複評價，無從將其此一參與犯罪組織
    行為割裂，再與另一加重詐欺取財行為論以想像競合犯，且
    前案既於108年7月18日確定，其所犯參與犯罪組織罪，應已
    為前案確定判決效力所及，因而就甲○○本案被訴參與犯罪
    組織罪部分，為不另為免訴之論知，未就其參與犯罪組織、
    招募他人加入犯罪組織予以論罪，即有違誤為由，撤銷第一
    審判決，改判甲○○參與犯罪組織、招募他人加入犯罪組織
    有罪，固非無見。惟甲○○、乙○○供稱：前案也是參與此
    一泰國跨境詐騙電信機房，係同一段期間、同一個組織等語
    。是甲○○於106年10月30日所為加重詐欺取財犯行（即109
    年12月29日原判決附表一編號1 所示被害人丙○○部分），
    明顯非其加入本案詐欺集團後參與之首次加重詐欺取財犯行
    。則本案之加重詐欺取財犯行，實為其參與犯罪組織之繼續
    行為中所另犯之加重詐欺取財罪。甲○○此一參與犯罪組織
    之繼續行為，業已為前案所犯首次加重詐欺取財行為所包攝
    。為避免重複評價，無從將其在本案參與犯罪組織之行為割
    裂，再與對丙○○所犯加重詐欺取財行為論以想像競合犯。
    再者，退萬步言之，甲○○縱成立參與犯罪組織、招募他人
    加入犯罪組織罪，並與其所犯三人以上共同冒用政府機關及
    公務員名義詐欺取財罪，有想像競合犯之裁判上一罪關係，
    原審仍應在判決理由內為不另為免訴之論知。惟原審就甲○
    ○參與犯罪組織、招募他人加入犯罪組織仍予以論罪，是原
    判決顯有不適用法則或適用不當之違法。㈡查甲○○所犯加
    重詐欺取財罪，所侵害者並非具有不可替代或不可回復性之
    個人法益，亦非嚴重侵犯國家或社會法益，犯罪情節非屬重
    大；且其犯後態度良好，與被害人達成和解。又其為碩士畢
    業，正值青壯年，尤可投入社會貢獻，前案入監前在華通電
    腦擔任操作員，月薪約3萬5,000元，然其雙親罹患多重疾病
    ，需負擔醫藥費，假日時遂在樂器行兼課養家，故如本案判
    決確定並入監執行時，其父母將失所依靠，且非短暫，就社
    會安全網角度觀之，實非允當，明顯有情輕法重之情形，原
    審法院應本於職權裁量，適用刑法第59條規定，酌量減輕其
    刑責。惟原審未適用刑法第59條之規定，原判決顯有不適用
    法令之違法云云。
四、經查：
  ㈠刑罰之量定，係屬事實審法院得依職權自由裁量之事項，量
    刑判斷當否之準據，應就判決之整體觀察為綜合考量，不可
    摭拾其中片段，遽予評斷，倘以被告之責任為基礎，說明審
    酌刑法第57條所列事項而為刑之量定，若未逾越法定刑度，
    亦未濫用其權限，即無違法可言。原判決關於刑之加重與酌
    科，已載述係以上訴人等之責任為基礎，並審酌乙○○之累
    犯前科紀錄及犯罪情狀，何以均應依刑法第47條第1 項規定
    加重其刑之論據；復斟酌刑法第57條所列各款事項等一切情
    狀而分別就上訴人等所犯各罪予以量刑，及以各罪之宣告刑
    為基礎，以限制加重原則取代累加原則定其應執行刑等旨（
    見110年2月25日原判決第24頁至第25頁、第31頁至第32頁，
    109 年12月29日原判決第23頁至第24頁），既未逾越刑罰裁
    量之內外部界限，亦未濫用自由裁量權限。核屬事實審法院
    量刑職權之適法行使，不容任意指摘為違法。又關於刑法第
    59條犯罪之情狀顯可憫恕，認科以最低度刑，仍嫌過重者，
    得酌量減輕其刑之規定，為事實審法院得依職權自由裁量之
    事項。原審就上訴人等所為是否依刑法第59條規定酌減其刑
    ，本有斟酌決定之權，原判決未據以酌減其刑，亦屬事實審
    裁量職權之適法行使，不能執為合法之第三審上訴理由。
  ㈡關於甲○○之前案，其判決非唯未依組織犯罪防制條例對甲
    ○○之所為論罪，且就甲○○於斯時加入本案詐欺集團之行
    為何以尚不得論以組織犯罪防制條例第3條第1項參與犯罪組
    織罪，說明甚詳，有臺灣高等法院107 年度金上訴字第76號
    判決可稽。甲○○於本案所涉參與犯罪組織、招募他人加入
    犯罪組織等行為，自無已為前案加重詐欺取財行為所包攝，
    或業經前案科刑判決評價之情形，亦無應為前案確定判決效
    力所及之問題。從而原判決對於甲○○被訴參與犯罪組織、
    招募他人加入犯罪組織等行為，與本案之3 次加重詐欺取財
    犯行中之「首次」即對丙○○所為之加重詐欺取財犯行論以
    想像競合犯，洵無違誤。
五、綜上，本件上訴人等所執上訴意旨，無非就原判決明白之論
    斷，及原審採證認事與刑罰裁量等職權之適當行使，任憑己
    見漫為指摘，顯不足據以辨認原判決已具備違背法令之形式
    ，難認已符首揭法定之第三審上訴要件。其上訴為違背法律
    上之程式，應予駁回。上開得上訴第三審部分之上訴，既依
    程序上予以駁回，則與之有想像競合關係，經第一、二審均
    論罪，而不得上訴第三審之違法由自動付款設備取得他人之
    物之部分，自無從為實體上之審判，應併予駁回。
據上論結，應依刑事訴訟法第395條前段，判決如主文。
中    華    民    國   111    年    2     月    17    日
                  刑事第二庭審判長法  官  林  勤  純  
                                  法  官  王  梅  英  
                                  法  官  莊  松  泉  
                                  法  官  李  釱  任  
                                  法  官  蔡  新  毅  
本件正本證明與原本無異
                                  書記官
中    華    民    國   111    年    2     月    22    日